臺灣高等法院民事判決　　　　　　九十二年度上字第九七七號
上　訴　人　乙○○
　　　　　　楊麗玉
共　　　同
訴訟代理人　吳奎新律師
複代理人　　鍾賢斌律師
上　訴　人　甲○○
被上訴人　　丙○○
訴訟代理人　彭上華律師
複代理人　　黃淑琳律師
上列當事人間損害賠償事件，上訴人對於中華民國九十二年八月
二十九日臺灣臺北地方法院九十一年度訴字第二五九七號第一審
判決提起上訴，經本院於九十四年一月二十六日言詞辯論終結，
判決如下：
    主      文
原判決關於命上訴人乙○○、楊麗玉、甲○○連帶給付超過新臺
幣陸拾萬元部分，及該部分假執行之宣告，暨訴訟費用（除確定
部分外）之裁判均廢棄。
右開廢棄部分，被上訴人在第一審之訴及其假執行之聲請均駁回
。
其餘上訴駁回。
第一（除確定部分外）、二審訴訟費用由上訴人乙○○、楊麗玉
、甲○○連帶負擔三分之一，餘由被上訴人負擔。
    事實及理由
一、按訴訟標的，對於共同訴訟之各人，必須合一確定者，共同
    訴訟人中一人之上訴其效力及於全體，此觀之民事訴訟法第
    五十六條第一項第一款之規定自明。查被上訴人本於連帶保
    證之法律關係，請求上訴人乙○○、楊麗玉、甲○○連帶給
    付損害賠償，其訴訟標的，對於上訴人乙○○、楊麗玉及甲
    ○○在法律上必須合一確定，原審為被上訴人部分勝訴之判
    決，上訴人乙○○、楊麗玉以非基於其個人關係抗辯提起之
    上訴，依上開規定，其效力及於未提起上訴之甲○○，爰併
    列之為上訴人。
二、被上訴人起訴主張：被上訴人於九十年十月七日與上訴人乙
    ○○簽訂修建工程第二次合約書（下稱系爭工程合約），約
    定由上訴人乙○○就坐落台北市○○○路○段二六巷四八號
    一至四樓房屋進行修繕（下稱系爭工程），總工程款新台幣
    （下同）二百四十九萬三千五百元，工程期限必須於九十年
    十二月三十日前完工，如因上訴人乙○○未能如期完工並有
    不按圖施工之事實，被上訴人得逕行解除系爭合約，上訴人
    乙○○應賠償被上訴人全數工程款及每審之訴訟費用十二萬
    元，並由上訴人楊麗玉、甲○○擔任連帶保證人。詎上訴人
    乙○○開工後，竟發生未按圖施工、基礎鋼筋七號減為五號
    、柱筋長短向排列顛倒、地基挖掘深度不足，甚至惡意將柱
    筋鋼筋切斷等情事，並因上訴人乙○○未按圖施工造成系爭
    建物嚴傾斜安全堪虞，且迄今工程完工遙遙無期，被上訴人
    爰依系爭合約第十六條之約定解除合約，並以起訴狀繕本之
    二十條之約定，上訴人乙○○、楊麗玉、甲○○（以下合稱
    上訴人等三人）應賠償被上訴人全數工程款二百四十九萬三
    千五百元及訴訟費用十二萬元等情。爰依系爭工程合約第八
    條及第二十條之約定，求為命上訴人等三人連帶給付被上訴
    人二百六十一萬三千五百元及自起訴狀繕本送達翌日起至清
    償日止，按週年利率百分之五計算之利息；並願供擔保，請
    准宣告假執行。（原審就其中二百四十九萬三千五百元本息
    部分為上訴人敗訴之判決，上訴人等三人聲明不服，被上訴
    人就其敗訴部分，未聲明不服）並答辯聲明：上訴駁回。
三、上訴人等三人則以：上訴人乙○○及甲○○第一天進場修繕
    該建物時，即按馬一龍結構技師繪製之設計圖放樣及標線樑
    柱位置，並將施作柱地基位置劃在舊牆，被上訴人當時在現
    場，希望樓梯往前移，以擴大後面使用空間，唯樓梯位置往
    前移，如依原設計樑柱位置剛好阻斷樓梯上樓位置，會造成
    出入不便，經被上訴人與技師聯絡後向上訴人表示樑柱位置
    不要依圖施作，仍以舊柱位置施作即可，被上訴人即指示甲
    ○○及訴外人鋼鐵工黃美元保留舊樑柱，並將舊樑柱加粗加
    寬成為外露樑柱，故關於舊柱不移及決定柱斷面、柱心距之
    修正事實，被上訴人確早已知情並兩造於九十年十一月七日
    雙方對此有協議，而台北市建築師工會於鑑估報告書第八頁
    亦如此認定。嗣因此樑柱修正未完成，雙方協議不再施作而
    由上訴人減價十二萬元，因此雙方既已協議減價補貼，被上
    訴人不應再為請求。又被上訴人為了擴大室內空間，未經上
    訴人乙○○同意，私下指示甲○○不按設計圖施作，拆除正
    面牆及保留舊樑柱，並將樑柱擴大外移至室外，於完工後直
    接撥款予甲○○，上訴人乙○○根本不知，則本件工程因被
    上訴人任意變更原設計圖之內容，造成樑柱位置與原設計不
    同，因而影響房屋結構，所導致房屋發生些微傾斜問題，與
    上訴人乙○○無關。況本件係整修房屋而非重建，因舊屋本
    有些微傾斜，則施作結果有些微傾斜，亦屬當然。再者，
    本件工程款含追加部分總計為二百五十四萬三千五百元，而
    目前所有工程（即一至五樓結構體及追加項目五樓鐵皮屋在
    內）已完成百分之八十，但實領為一百五十六萬七千元，惟
    已完成工程項目以八成計算，應領金額應為二百零三萬四千
    八百元（2,543,50 0×0.8=2,034,800），故被上訴人實際
    應再付款予上訴人四十六萬七千八百元（2,034,800-1,567,
    000=467,800元），此款項被上訴人尚未給付，故而上訴人
    可主張直接扣抵鑑定修補費用，而依臺北市建築師公會對於
    缺失鑑定項目修補費用為四十萬二千八百七十元，然其中柱
    偏心、傾斜、修補部分鑑定為二十五萬六千元，因此部分雙
    方已協議達成和解以一十二萬元補償，故應扣除此全部二十
    五萬六千元之金額，退步言至少此金額應扣除一十二萬元；
    又追加正面二根樑柱之工程款為十萬元，被上訴人實際僅付
    五萬元，應再扣除此應付之五萬元金額，故扣抵後被上訴人
    並無任何款項可為請求。又系爭工程依台北市土木技師公會
    之工程鑑估報告書，吳鎮鯤結構技師之民宅結構檢核報告書
    ，及台北市建築師公會之鑑定報告書，鑑定結果均顯示為非
    重要之瑕疵，且上述瑕疵皆得改善並無立即性之危險，無須
    將房屋拆除重建。縱認上訴人乙○○有疏失而應負責，惟契
    約第八條之約定，屬違約金性質，且視為因不履行而生損害
    之賠償總額，依民法第二百五十二條之規定，應酌減違約金
    至零等語，資為抗辯。並上訴聲明：(一)原判決不利上訴人等
    三人之部分廢棄。(二)廢棄部分，被上訴人在第一審之訴及假
    執行之聲請均駁回。
四、被上訴人主張被上訴人於九十年八月五日與上訴人乙○○簽
    訂台北市○○○路○段二六巷四八號房屋一至四樓修建合約
    書，嗣雙方於九十年十月七日再簽訂系爭工程合約書，約定
    總工程款二百四十九萬三千五百元，工程期限必須於九十年
    十二月三十日前完工，如因上訴人乙○○未能如期完工並有
    不按圖施工之事實，被上訴人得逕行解除系爭合約，上訴人
    乙○○應賠償被上訴人全數工程款及每審之訴訟費用十二萬
    元，並由上訴人楊麗玉、甲○○擔任連帶保證人。嗣因上訴
    人甲○○將鋼筋剪斷，被上訴人乃與上訴人乙○○簽訂原證
    二號切結書之事實，為兩造所不爭執，並有合約書、切結書
    、修建工程合約書、報價單等件在卷可稽，自堪信為真實。
    被上訴人又主張上訴人乙○○開工後，竟發生未按圖施工、
    基礎鋼筋七號減為五號、柱筋長短向排列顛倒、地基挖掘深
    度不足，甚至惡意將柱筋鋼筋切斷等情事，並因上訴人乙○
    ○未按圖施工造成系爭建物嚴傾斜安全堪虞，且迄今工程完
    工遙遙無期等語，則為上訴人所否認，並以上開情詞置辯，
    故本件兩造爭執要點為：(一)系爭工程是否有未按圖施作情形
    ？(二)兩造就未按圖施工或瑕疵是否於施工中和解？(三)系爭工
    程合約是否可行使解除權？(四)違約金是否過高？應否酌減？
    茲析述如下。
五、系爭工程是否有未按圖施作情形：
　(一)被上訴人主張系爭工程部分柱尺寸、方向不符，即柱斷面、
    柱心距離與原設計不符之事實，業據提出台北市土木技師公
    會北土技字第九二三○四六八號工程鑑估報告書、吳鎮鯤技
    師檢核報告、奇泰工程測量報告為證。經查該台北市土木技
    師公會工程鑑估報告書第二頁現況檢測第四條記載：「(一)現
    有柱施工斷面及柱心距離與設計圖尺寸皆不一樣，且各層不
    相同．．．(二)．．．現場施工尺寸與設計斷面及協議斷面皆
    不相同，且各層相同位置柱之斷面有差異。(三)柱心至柱心距
    離與原設計皆不相同，且各層相同處之柱心距離亦不相同，
    如新編號C4至C6柱心距離於二樓為390CM，四樓則為422公分
    ，偏心甚多，C5至C7柱心距離二樓為397　CM，四樓為383
    公分」，台北市土地技師公會負責前開報告之鑑定技師楊坤
    燦證稱：「現況及結論，主要是柱斷面與柱心距離與原設計
    不符，這是我們現場勘驗測量的」「我是依照原設計圖標示
    ，再到現場測量各個柱的長寬。」等語（見原審卷二第三一
    、三三頁）；再依奇泰工程顧問有限公司測量成果報告書中
    鑑定標的物室內水平監測點觀測位置編號示意圖，系爭建物
    四樓層柱間距離，柱斷面距離皆不相同，自堪認系爭工程確
    有柱斷面、柱心距離與原設計不符之情形。
  (二)雖上訴人乙○○、楊麗辯稱系爭工程屬修繕工程，原來之樑
    柱位置未變動過，最初設計時未實際測量，如果設計師繪圖
    之前有實際測量，即不會有誤差等語。惟繪製原建築圖之結
    構技師馬一龍證稱：「．．．我畫這圖（建築圖）之前有到
    現場實際測量，平面圖上柱子的位置，不是原來柱子的位置
    ，在原來柱的旁邊，我所委託是舊房屋的修建，是利用舊房
    子的條件去做修建，我所設計的柱子在原來柱的旁邊。」「
    （問：設計新柱在舊柱旁邊的工程考量為何？）安全的顧慮
    ，有二點：舊屋拆除安全的維護，修建結構的安全，日後舊
    柱可保留也可拆除，完全看裝修的考量，裝修後的房屋是靠
    新柱子支撐結構。」（見原審卷一第三一○、三一一頁），
    姑不問系爭房屋原有柱心位置有無各樓層距離不一之情形，
    證人馬一龍繪製建築圖時，即重新設計柱之位置，上訴人乙
    ○○依約即應按圖施作，惟上訴人乙○○施作結果柱斷面、
    柱心距離與原設計不符，自難諉為係原有柱位置偏斜所致，
    是上訴人此部分之抗辯不足採信。
　(三)被上訴人主張系爭建物嚴重傾斜之事實，亦係以前述台北市
    土木技師公會鑑定報告與奇泰工程測量報告為證。查奇泰工
    程顧問有限公司測量成果報告書中鑑定標的物牆柱角傾斜觀
    測位置及相片編號示意圖頁中，測得標的物三處之傾斜差值
    ，分別為傾斜差值21.1CM、傾斜率1/63，傾斜差值7.1CM、
    傾斜率1/188，傾斜差值12.3CM、傾斜率1/93。而台北市土
    木技師公會北土技字第九二三○四六八號工程鑑估報告書現
    況檢測第九點載明「1.依民國九十一年五月一日奇泰工程顧
    問有限公司所製作該建物測量成果報告書加以測測.... 傾
    斜率未見變化.... 2.依申請人要求，加測P 4、P5兩條測線
    ，傾斜率分別為1/75、1/93。3.依奇泰工程顧問有限公司同
    份測量報告，一樓地板高程測量得出之傾斜率分為1/653、1
     /712、1/1030、1/124。二樓地板高程測量得出之傾斜率分
    為1/409、1/ 255、1/1599、1/12 6。三樓地板高程測量得
    出之傾斜率分為1/682、1/384、1/1470、1/1450。四樓地板
    高程測量得出之傾斜率分為1/1553、1/1544、1 /111、1/73
    6。」，自堪信系爭建物確有傾斜之情形。按馬一龍技師繪
    製系爭房屋之設計圖時，就改建工程施工程序，各樓結構平
    面圖、長向剖面圖、正立面圖、結構平面圖、結構配筋，皆
    有詳細之設計，依其設計圖，顯非設計一傾斜之房屋。再證
    人楊坤燦亦證稱「（問：建物的傾斜對結構安全的影響是否
    比柱偏心或柱斷面與原設計不符所造成的影響更大？）我只
    能說都有影響。一般正規的施工，每施作一層都會校正，每
    一層都會做放樣。」「可能未作放樣或放樣不確實。」等語
    （見原審卷二第三二頁）足認系爭房屋傾斜，係上訴人未依
    圖施作所致。
　(四)被上訴人又主張系爭工程基礎板筋七分改為五分、一樓板筋
    是否由四分改為三分，即基礎版筋實際配筋量不足且與原設
    計不符等語，固據提出前述台北市土木技師公會鑑定報告與
    吳鎮鯤技師檢核報告為證。惟為上訴人所否認，並辯稱其所
    持之設計圖基礎版筋即為五號鋼筋等語，則系爭工程是否有
    基礎版筋實際配筋量不足且與原設計不符之情形，端視兩造
    簽時合意之設計圖而定。查依被上訴人九十一年九月十九日
    提出之系爭工程合約第十六頁之圖例，一樓基礎配筋為＃7@
    20CM雙層上下），第十七頁為＃5@15CM（見原審卷一第一二
    六、一二七頁），證人馬一龍證稱：「第十六頁及第十七頁
    是兩種不同之設計，因為深度不一樣，我印象中第十七頁是
    先，第十六頁是後，如果要縮小基礎深度就要用第十六頁的
    來用何方式。」等語（見原審卷一第三一一、三一二頁），
    是依證人馬一龍所述，基礎鋼筋七號鋼筋，上下雙層間距二
    十公分，及五號鋼筋，間距十五公分之設計，皆為其所設計
    ，惟其先提出第十七頁五號鋼筋，間距十五公分之設計圖，
    後因業主即被上訴人要求，才提出第十六頁七號鋼筋，上下
    雙層間距二十公分之設計。核與鋼筋工黃美元證稱：「一開
    始是按照第十七頁設計圖施作，到一樓做好立柱時，才拿到
    第十六頁設計圖，所以二樓以上按第十六頁圖施作。」等語
    相符（見原審卷一第三一六頁），且證人即被上訴人委託監
    工之沈育正證稱：「當時鋼筋工與被上訴人所拿的圖不同，
    鋼筋工拿到是第十七頁的圖．．．」、「．．．因為雙方對
    應依何圖施作，爭執不下，我有問結構技師，結構技師如何
    回答我現在記不太清楚，好像有同意現場施作的方式。」等
    語（見原審卷一第三二○、三二一頁），堪認上訴人辯稱其
    所持之設計圖基礎版筋即為五號鋼筋等語，為可採信。則上
    訴人依圖施作，縱嗣後被上訴人另提出馬一龍結構技師所設
    計七號鋼筋，上下雙層間距二十公分之設計圖，亦難認上訴
    人有未按圖施工之情形。至吳鎮鯤技師民宅結構檢核報告書
    第四頁基礎版筋比較表，就基礎版筋檢核結果認「實際配筋
    量為9.9CM(＃5間距20CM）不符檢核所須」等語。然證人吳
    鎮鯤亦證稱：「檢核報告第四頁實際配筋量五號筋間距二十
    公分，是依照委託人即被上訴人陳述及所提供之照片推算的
    。」語（見原審卷二第三七頁），即因基礎工程已完成，吳
    鎮鯤技師僅係依被上訴人之陳述及照片推估得知，並非挖開
    地基勘查，尚不足以認定上訴人就基礎版筋有未按圖施作之
    情形。至於被上訴人主張一樓板筋由四分改為三分部分，因
    依被上訴人九十一年九月十九日提出之系爭修建合約第十六
    頁之圖例，一樓版筋為#4@15，第十七頁圖例，一樓版筋為
    #3@15。如前所述，上訴人所持者為第十七頁之圖例，則其
    依圖於施作一樓版使用三號鋼筋，亦無未按圖施作之情形。
  (五)而在本院審理中，經囑託台北市建築師公會鑑定結果，亦認
    ：「．．．(2)柱斷面、柱心距之修正與調整，本項雖於90年
    11月7日業主與施工單位雙方達成協議，但事後現場之施作
    ，仍未依協議修正完成。(3)上、下樓層之柱心偏位及傾斜部
    分，於現場狀況並未改善完成。．．．(5)本工程部分之柱底
    部及樓梯部分，因灌注時未充分搗實。有蜂窩等缺失發生。
    (6)新砌磚牆面未與柱面齊平，部分砌磚未達頂部。(7)部分樓
    板灌注突出牆面。(8)冷熱水管未按圖施工，排水管未依工程
    標準施作U型彎頭。」此有該公會93(十三)鑑字第878號鑑定報告
    書及該公會93(十三)會字第一二八七號函（見外放證物及本院卷
    第一一八頁）附卷可稽。故系爭工程有未按圖施工之情形，
    堪以認定。上訴人否認有未按圖施工之情事云云，並無可採
    。
六、兩造就未按圖施工或瑕疵是否於施工中和解？
　(一)上訴人主張兩造已就系爭工程之瑕疵，達成和解，被上訴人
    不得再行主張瑕疵，亦不得行使解除權云云，並提出乙○○
    出具予被上訴人之切結書為證，惟查該切結書載明：「．．
    ．因下包商甲○○的下包鋼鐵工黃美元蓄意切掉柱鋼筋，並
    將糞管及排水管塞滿水泥等惡意毀損行為，究其因為包商不
    按圖施工，將長短樑方向顛倒，基礎鋼筋七分改為五分，一
    樓版筋四分改為三分，基礎挖掘未達標準，電錶缺少壹個，
    一樓樑柱尺寸不合，包護層不足，模版瑕疵需修理．．．」
    等語，是依切結書，被上訴人與上訴人乙○○亦曾論及長短
    樑方向顛倒、一樓樑柱尺寸不合等未按圖施工之情形。按系
    爭修建合約第八條第一項約定「乙方倘不按圖施工需賠償甲
    方全數工程款不得異議」，故被上訴人得依此約定，請求上
    訴人乙○○賠償全數工程款。
  (二)上訴人乙○○、楊麗玉辯稱除基地部分，被上訴人已與上訴
    人甲○○協商認同外，其他亦經被上訴人與上訴人乙○○協
    商解決，被上訴人不能就已和解之部分再為主張等語。查切
    結書之全文「本人乙○○及連帶保證人楊麗承諾並保證工地
    重慶北路一段二六巷四八號工程，因下包商甲○○的下包鋼
    鐵工黃美元蓄意切掉柱鋼筋，並將糞管及排水管塞滿水泥等
    惡意毀損行為，究其因為包商不按圖施工，將長短樑方向顛
    倒，基礎鋼筋七分改為五分，一樓版筋四分改為三分，基礎
    挖掘未達標準，電錶缺少壹個，一樓樑柱尺寸不合，包護層
    不足，模版瑕疵需修理，不甘要付修理費，及要敲詐五樓版
    更變的價格，伊等以業主工程需迅速完工等因素不斷的刁難
    、恐嚇、敲詐等忍無可忍的行為，茲承諾並保證工地今後有
    任何毀損的行為可造成任何的損失願無條件負賠償及修護的
    責任並擔負刑責。本人乙○○願負工地主任陸萬伍仟元，一
    半的薪資，業主願共同分擔二個月，一半的薪資，超過的部
    分由乙○○負擔，及逾期違約金。」繹其文義，此切結書係
    上訴人乙○○出具，向被上訴人承諾爾後如下包再有毀損工
    地之行為，其願負賠償責任，被上訴人並無簽名其上，更未
    有任何拋棄已發生之損害賠償請求權之文義，是依此切結書
    尚難認兩造就上訴人乙○○不按圖施工之責任，已為和解。
　(三)雖切結書之見證人林添勝證稱切結書是表示以前所做的算了
    ，事後要按切結書承諾施作等語（見原審卷1第326頁）；然
    此為被上訴人所否認，且雙方如確以此切結書和解，因契約
    就未按圖施作，有賠償之約定，已發生之賠償責任，為避免
    爭執，衡情應詳為記載，惟該切結書就此隻字未提，僅保證
    後續依約施作，則是否如證人林添勝所述，雙方同意以前施
    作的皆算了等情，即堪質疑；況證人林添勝另稱「（問：當
    天做見證雙方交談的內容如何？）甲○○有破壞被上訴人的
    工地的東西，乙○○要負責補強起來，甲○○也不能去報違
    建，重點大概是如此。」等語（見原審卷1第327頁），顯見
    上訴人乙○○至少仍須負責補強，並非以前施作皆算了，亦
    難以林添勝之證言認被上訴人有此因切結書就未按圖施作所
    生之賠償責任為和解。
七、系爭工程合約是否可行使解除權：
  (一)上訴人雖辯稱系爭工程屬繼續性質之契約，並非一時性之契
    約，縱發生違約或遲延給付等，亦僅得終止契約而為結算工
    程款或請求損害賠償，無由解除契約之可能；再系爭契約屬
    建築物之修建，被上訴人所主張未按圖施工屬工作之瑕疵，
    被上訴人未通知上訴人修補即主張解除契約，違反民法第四
    百九十五條但書強制限制解除權行使之規定等語。
  (二)按終止契約，乃使現存繼續的契約關係，向將來消滅之行為
    ，故終止契約，僅使契約自終止時起，嗣後失其效力，與解
    除契約係溯及訂約時失其效力之情形不同。承攬契約固屬繼
    續性質之契約，得因終止契約，而使契約向將來消滅，然民
    法承攬章節，於第四百九十四條、第五百零二條、第五百零
    六條亦規定定作人得解除契約，第五百零七條規定承攬人得
    解除契約，另定作人如給付報酬遲延，承攬人亦得解除契約
    ，即承攬契約縱為繼續性之契約，於雙方有重大違約之情形
    ，如承攬人應負之瑕疵擔保責任、定作人違反協助義務，法
    律亦不禁止解除契約。況系爭九十年十月七日簽訂之合約第
    八條違約罰則第一項約定「乙方（即上訴人乙○○）倘不按
    圖施工需賠償甲方（即被上訴人）全數工程款不得異議．．
    ．」被上訴人係依合約第八條之約定，以上訴人乙○○未按
    圖施工，請求賠償全數工程款，上訴人楊麗玉、甲○○應負
    連帶保證責任，即如上訴人乙○○有未按圖施工之情形，被
    上訴人即得依約請求賠償，不問契約是否已解除。是以兩造
    就此之爭議，即無任何意義。
八、違約金是否過高？應否酌減？
    上訴人乙○○、楊麗玉辯稱系爭契約第八條屬違約金性質，
    而上訴人乙○○並無債務不履行之責任，所支付之工資、材
    料已超過一百萬元，僅簽收工程款一百一十萬元，被上訴人
    根本未受損害，且本件訴訟非可歸責於上訴人，上訴人無須
    負責，依民法第二百五十二條之規定，違約金應酌減至零等
    語。經查：
  (一)上訴人乙○○確有未按圖施作之情形，依系爭工程合約第八
    條，應賠償全數工程款，而全數工程款，除原一至四樓修繕
    工程工程款二百萬元外，尚有五樓樓板修建工程工程款二十
    五萬元、一樓至四樓追加工程一十六萬七千元、二萬六千五
    百元、五萬元，共計二百四十九萬三千五百元，此有經上訴
    人乙○○簽名之修建工程合約、追加工程報價單、追加工程
    領款收據影本在卷可憑，並為兩造所不爭執。
  (二)惟按「損害賠償之預約與無償贈與契約不同，如其預行約定
    之賠償額數，果與實際損害顯相懸殊者，法院自得以當事人
    實際所受損失為標準，酌予核減。」最高法院十九年上字第
    二三四０號著有判例可稽。查系爭工程依台北市土木技師公
    會之工程鑑估報告書、吳鎮鯤結構技師之民宅結構檢核報告
    書，及台北市建築師公會之鑑定報告書，鑑定結果均顯示上
    開未按圖施工之瑕疵皆得改善並無立即性之危險，無須將房
    屋拆除重建（台北市建築師公會補充鑑定函雖謂「本案鋼筋
    已灌漿，再做鋼筋強度試驗之機會也已微乎其微，是故本案
    並無明顯之數據證明目前的結構已可完全無安全顧慮．．．
    」等語，見本院卷第一一九頁，然以系爭工程自被上訴人起
    訴至今近三年期間，台北市曾發生多次有感地震，被上訴人
    迄未主張系爭工程之結構受有變化，足證系爭工程並無立即
    性之危險），被上訴人主張系爭建築有結構安全之顧慮，應
    予拆除重建云云，並無可採。又台北市建築師公會鑑定報告
    書對修補系爭房屋之費用為估價，經其詳細計算結果，修復
    系爭房屋只須花費四十萬二千八百七十元（見鑑定報告書附
    件九），顯見被上訴人實際所受損害僅為區區數十萬元，則
    雙方雖於工程合約第八條約定若上訴人不按圖施作，須賠償
    被上訴人全部工程款，然上開損害賠償之約定既與被上訴人
    實際所受之損害相差懸殊，依損害賠償係填補實際損害之原
    則，自應以被上訴人實際所受之損失為標準，對損害賠償之
    數額予以酌減。更何況上訴人乙○○從被上訴人手中實領僅
    一百三十三萬一千三百七十五元（被上訴人自承上訴人乙○
    ○於91年4月2日簽收三十萬元後，經雙方會算，扣除修補費
    用後，上訴人乙○○實領六萬千三百七十五元，見本院卷第
    八十、一○○頁），上訴人乙○○辯稱其支付甲○○、詹定
    承等小包就高達一百三十八萬元，早已虧損，若再加上稅捐
    、管理費用等支出，虧損已高達一、二十萬元以上等語，姑
    不論是否屬實，被上訴人就已施工部分，實際上亦受有利益
    ，如在上訴人已為大部分工程之施工後，尚須再賠償被上訴
    人全部之工程款，則被上訴人就系爭建物修建工程竟能平白
    獲得一幢房子及二百五十萬元左右之賠償，豈不等於修建這
    棟房子完全不用任何支出，顯不合理。上訴人辯稱被上訴人
    請求之違約金應予酌減等語，應可採信。
  (三)查系爭工程之瑕疵經台北市建築師公會鑑定結果，其修復及
    補強費用共約四十萬二千八百七十元（未包含稅捐及管理費
    ），此有修復工程鑑估預算表附於93(十三)鑑字第878號鑑定報
    告書內可稽（見鑑定報告書附件九）。而系爭工程合約約定
    之工程期限為八十日（自90年10月10日至90年12月30日，見
    系爭工程合約合約第六條），則其修復及補強所需時間最長
    亦應在八十日內可完成，被上訴人因系爭工程之瑕疵無法使
    用系爭房屋所受之損失亦無逾八十日之可能，則被上訴人因
    修補系爭工程之瑕疵無法使用房屋，而須另行租屋之期間，
    最長亦無逾八十日之可能。而依被上訴人所提出之房屋租賃
    契約書所載，其另行租屋每月租金為二萬六千元（見原審卷
    一第九八頁），則以三個月（九十日）計，被上訴人因此另
    行支出之租金損害為七萬八千元。雖被上訴人又主張其因系
    爭工程之瑕疵致系爭房屋一、二樓無法出租收取租金，損失
    重大云云，惟其就此有利於己之事實，並未舉證證明，自難
    認被上訴人有此預定之計劃。本院斟酌上情，認本件違約金
    之約定應酌減為六十萬元為相當。
  (四)上訴人等三人雖辯稱系爭工程已完成百分之八十，應領工程
    款金額應為二百零三萬四千八百元（2,543,500×0.8=2,034
    ,800），扣除已領款之一百五十六萬七千元，被上訴人尚有
    四十六萬七千八百元未給付，上訴人可主張直接扣抵本項鑑
    定修補費用，扣抵後被上訴人並無任何款項可為請求云云。
    惟系爭工程合約第四條約定之付款辦法：「依工程實際進度
    計價付款（見附件）」，而依系爭工程合約附件之「工程付
    款比率」所載，兩造是約定分六期付款，以各樓層樓板完成
    時為其各期付款時間，上訴人乙○○、甲○○已簽收至第四
    期之工程款，共一百一十萬元，第五期工程款約定在全部工
    程完工時給付（見原審卷一第十、十一頁），另外追加工程
    部分，則由下包商甲○○、詹定承直接領走五萬元、四十一
    萬七千元，合計已領取之工程款為一百五十六萬七千元，約
    佔全部工程款百分之六十，而上訴人既未完成系爭工程，依
    約自不得領取尾款，上訴人辯稱系爭工程已完成百分之八十
    ，被上訴人尚有四十六萬七千八百元未給付云云，並未舉證
    以實其說，上訴人主張以尚未給付之工程款抵扣修補費用，
    自無可採。
九、綜上所述，被上訴人依系爭工程合約之法律關係，請求上訴
    人等三人連帶給付六十萬元及自起訴狀繕本送達翌日即上訴
    人乙○○自九十一年五月十七日起、上訴人甲○○自民國九
    十一年五月十五日起、上訴人楊麗玉自民國九十一年六月二
    十八日起，均至清償日止，按週年利率百分之五計算之利息
    ，為有理由，應予准許；被上訴人逾此部分之請求，為無理
    由，應予駁回。至於被上訴人敗訴部分，其假執行之聲請失
    所附麗，應併予駁回。原審命上訴人等三人連帶給付部分中
    ，就超過上開應准許部分，為上訴人等三人敗訴之判決，並
    為假執行之宣告，自有未洽。上訴意旨就此部分指摘原判決
    不當，求予廢棄改判，為有理由，爰改判如主文第二項所示
    。至於上開應准許部分，原審判命上訴人等三人連帶給付，
    並為假執行之宣告，核無違誤，上訴意旨，就此部分，仍執
    陳詞，指摘原判決不當，求予廢棄，為無理由，應駁回其上
    訴。
十、本件事證已臻明確，兩造其餘之攻擊防禦方法及所提之證據
    ，經審酌後認均無礙判決之結果，爰不予一一論述，附此敘
    明。
十一、據上論結，本件上訴為一部有理由，一部無理由，爰判決
      如主文。
中   華  　民 　國　　94　　年　 　2　 　月　　16     日
                 民事第十三庭審判長法  官   陳永昌
                                   法  官   陳忠行
                                   法  官   蕭艿菁
正本係照原本作成。
上訴紝不得上訴；被上訴人如不服本判決，應於收受送達後二十
日內向本院提出上訴書狀，其未表明上訴理由者，應於提出上訴
後二十日內向本院補提理由書狀（均須按他造當事人之人數附繕
本）上訴時應提出委任律師或具有律師資格之人之委任狀；委任
有律師資格者，另應附具律師資格證書及釋明委任人與受任人有
民事訴訟法第四百六十六條之一第一項但書或第二項（詳附註）
所定關係之釋明文書影本。
中　　華　　民 　國　　94　　年　 　2  　月    16     日
　　　　　　　　　　　　　　　　 　書記官   尤峰惠
附註：
民事訴訟法第四百六十六條之一（第一項、第二項）：
對於第二審判決上訴，上訴人應委任律師為訴訟代理人。但上訴
人或其他法定代理人具有律師資格者，不在此限。
上訴人之配偶、三親等內之血親、二親等內之姻親，或上訴人為
法人、中央或地方機關時，其所屬專任人員具有律師資格並經法
院認為適當者，亦得為第三審訴訟代理人。
